【裁判字號】    97,台上,4426
【裁判日期】    970911
【裁判案由】    違反公職人員選舉罷免法
【裁判全文】
最高法院刑事判決            九十七年度台上字第四四二六號
上  訴  人  甲○○
選任辯護人  王炳輝律師
上  訴  人  乙○○
選任辯護人  蔡碧仲律師
上  訴  人  丙○○
            丁○○
            戊○○
共      同
選任辯護人  羅豐胤律師
            洪明儒律師
上  訴  人  己○○
            庚○○
            辛○○
共      同
選任辯護人  蔡進欽律師
            蘇正信律師
            蔡弘琳律師
上列上訴人等因違反公職人員選舉罷免法案件，不服台灣高等法
院台南分院中華民國九十七年三月十一日第二審更審判決（九十
六年度重選上更(三)字第四三三號，起訴案號：台灣嘉義地方法院
檢察署九十年度偵字第七四二０、八一一五號），提起上訴，本
院判決如下：
    主  文
原判決撤銷，發回台灣高等法院台南分院。
    理  由
本件原判決撤銷第一審之科刑判決，改判仍論處上訴人甲○○、
乙○○、辛○○、庚○○、己○○、戊○○、丁○○、丙○○（
下稱上訴人等）以共同連續對於有投票權之人交付招待免費旅遊
、用餐之不正利益，而約其（投票權）為一定之行使罪刑（甲○
○處有期徒刑壹年陸月，褫奪公權肆年，減為有期徒刑玖月，褫
奪公權貳年，緩刑參年；乙○○處有期徒刑玖月，褫奪公權肆年
，減為有期徒刑肆月又拾伍日，如易科罰金，以銀元參佰元即新
台幣玖佰元折算壹日，褫奪公權貳年，緩刑貳年；丙○○、戊○
○各處有期徒刑伍月，如易科罰金，均以銀元參佰元即新台幣玖
佰元折算壹日，均褫奪公權參年，均減為有期徒刑貳月又拾伍日
，如易科罰金，均以銀元參佰元即新台幣玖佰元折算壹日，均褫
奪公權壹年陸月，均緩刑貳年；丁○○累犯，處有期徒刑陸月，
如易科罰金，以銀元參佰元即新台幣玖佰元折算壹日，褫奪公權
參年，減為有期徒刑參月，如易科罰金，以銀元參佰元即新台幣
玖佰元折算壹日，褫奪公權壹年陸月；庚○○、己○○各處有期
徒刑捌月，均褫奪公權肆年，均減為有期徒刑肆月，如易科罰金
，均以銀元參佰元即新台幣玖佰元折算壹日，均褫奪公權貳年，
均緩刑貳年；辛○○處有期徒刑捌月，褫奪公權肆年，減為有期
徒刑肆月，如易科罰金，以銀元參佰元即新台幣玖佰元折算壹日
，褫奪公權貳年。）固非無見。
惟查：一、有罪判決書所記載之犯罪事實，為論罪科刑適用法律
之基礎，故凡於構成要件有關之重要事項，必須詳加認定，明確
記載，並於理由內敘明所憑之證據及認定之理由，始足為適用法
律之依據。如事實有此記載，理由未予說明，則為理由不備，按
諸刑事訴訟法第三百七十九條第十四款規定，其判決當然為違背
法令。原判決事實欄載稱：甲○○擬參加嘉義縣第十四屆縣長選
舉（投票日為民國九十年十二月一日），與其餘上訴人等共同基
於提供招待免費用餐、旅遊之不正利益予有該屆縣長選舉投票權
之嘉義縣選民之概括犯意聯絡，先後於如原判決附表（下稱附表
）一所示時間、地點舉辦免費招待旅遊、用餐之活動，明確向現
場民眾表達甲○○參選嘉義縣縣長之意圖，使參加活動之有選舉
權人（如附表一所示），明白知悉該次活動之舉辦人、免費招待
提供人，及該活動之政治屬性與目的，於當年該屆縣長選舉時，
投票支持甲○○而為縣長選舉權之一定行使，嗣後甲○○果參加
該屆嘉義縣長選舉，經投票結果當選嘉義縣長等情；參照其理由
說明：「檢察官起訴書認為『總計全部參與人數為三千六百十一
人』，則上開供述彼等並非阿文之友會會員之有選舉權人之人數
，占全部參與人數之比例極低，殆可想見」，及係依附表一所載
選民人數（約二百人至三百五十人不等），計算參加者收受之不
正利益（每人約新台幣<下同>五百四十元、七百九十元、七百七
十八元不等）等情以觀（見原判決第三、四、七、二一至二三頁
），似認定附表一「所招待選民居住地區」欄所載各次活動所參
與之數百人，均為本件上訴人等投票行賄對象之有選舉權之人。
然證人江再清、簡乾瑞、洪清寅等人於第一審均證稱：伊有帶孫
子去等語，江茂己亦證稱：「我是去玩的，也有聽演講，我有帶
孫子去。……我們那部遊覽車，約有四、五個人帶小孩，……」
等語（見第一審卷三第一七九、一八二、二０二、二一八頁），
現場參加活動之人，其中似尚有未具選舉權之未成年人在內，是
否均屬有選舉權之人，並非無疑。且依原判決理由之論斷，其係
就附表一「確參加接受招待之活動且經傳訊到庭之有選舉權之人
」所載黃國昇等數十人之供述，為其認定之主要依據（見原判決
第一０至二０頁）。則其餘受招待之人，如何亦均係該次選舉之
有選舉權之人？如何均明白知悉該次活動之舉辦人、免費招待提
供人，及該活動之政治屬性與目的，而接受上訴人等不正利益之
招待？自應明白審究。原判決未詳加調查認定，明確記載，並敘
明所憑之證據及認定之理由，自難謂無調查職責未盡及理由不備
之違誤。二、上訴人等行為時之九十四年十一月三十日修正公布
前公職人員選舉罷免法第九十條之一第一項之賄選罪，係以「對
於有投票權之人，行求期約或交付賄賂或其他不正利益，而約其
不行使投票權或為一定之行使」為構成要件。原判決理由說明：
（修正前）公職人員選舉罷免法第九十條之一之賄選罪，其行求
賄選階段，屬行賄者單方意思表示行為，不以相對人允諾為必要
，而期約賄選階段，則以期約之相對人對其期約之目的已然認識
而予收受，其期約賄賂或其他不正利益之犯行即為成立，亦不以
收受者確已承諾，或進而為一定投票權之行使為必要；並以黃國
昇等七十八人經偵辦結果，雖以犯罪嫌疑不足為由，而為不起訴
處分，有台灣嘉義地方法院檢察署九十二年度偵字第三五四八號
妨害投票案件之檢察官不起訴處分書在卷可稽，惟「招待（原判
決誤繕為『等』字）旅遊與投票間有對價關係及參加者有甲○○
等人請求投票支持之認識」等語，乃認定上訴人等所為，均成立
該條項之罪，其行求、期約、交付屬階段行為，應依交付行為處
斷各等情（見原判決第二七至三０頁）。但依卷附前揭檢察官不
起訴處分書所載，檢察官係以黃國昇等七十八人於本件收受甲○
○等人交付免費招待旅遊、用餐之不正利益，經以涉犯刑法第一
百四十三條之罪嫌而移送偵辦，但經偵查結果，認黃國昇等七十
八人免費參與甲○○等舉辦之戶外活動，難謂有受賄之意思，乃
以其等犯罪嫌疑不足，均予以不起訴處分（見選上訴卷(一)第一五
七至一六五頁）。是黃國昇等七十八人如何均係對上訴人等期約
投票賄選之目的已然認識，而收受上訴人等不正利益之招待，並
能據以推論其餘參加活動之有選舉權之人，亦均有同一之情形，
俱非詳明。就此攸關上訴人等行為階段及罪責認定之重要待證事
實，原判決未進一步論證明白，即遽行判決，亦嫌理由欠備。以
上或為上訴意旨所指摘，或為本院得依職權調查之事項，應認原
判決仍有撤銷發回更審之原因。又行為後法律有變更者，適用行
為時之法律。但行為後之法律有利於行為人者，適用最有利於行
為人之法律。九十四年二月二日修正公布，九十五年七月一日施
行之刑法第二條第一項定有明文。是以依刑法第二條第一項為新
舊法之比較適用，自應就行為時法、中間法及裁判時法一併予以
比較，而適用最有利於行為人之法律處斷。且依刑法第二條第一
項比較裁判時法（包括中間法）或行為時法，何者為有利於行為
人，應就與罪刑有關之主刑、從刑或刑之加重、減輕或免除等一
切情形，全部加以比較，依綜合判斷之結果，整體適用裁判時法
（包括中間法）或行為時法，始能符合法律修正及上開條項所定
原則從舊例外從輕之旨。上訴人等行為後，公職人員選舉罷免法
部分條文業於九十四年十一月三十日修正公布，復於九十六年十
一月七日修正公布全文，同日施行，修正後，原第九十條之一之
投票行賄罪，移置為新法第九十九條，原第九十八條移置為新法
第一百十三條。原審判決時，該新法已修正公布施行，原判決僅
就九十四年十一月三十日修正公布前、後之法律為新舊法之比較
說明，對修正後之裁判時法，則未置一詞，揆諸上揭說明，即難
謂已臻允洽。案經發回，自應一併注意及之。
據上論結，應依刑事訴訟法第三百九十七條、第四百零一條，判
決如主文。
中    華    民    國  九十七  年    九    月   十一   日
                      最高法院刑事第十庭
                          審判長法官  邵  燕  玲
                                法官  李  伯  道
                                法官  孫  增  同
                                法官  李  英  勇
                                法官  黃  正  興
      本件正本證明與原本無異
                                      書  記  官
中    華    民    國  九十七  年    九    月   十六   日
                                                      V


司法院資訊處製作；財團法人民間司法改革基金會備份。
